【裁判字號】    94,基簡,488
【裁判日期】    950222
【裁判案由】    給付租金
【裁判全文】
臺灣基隆地方法院民事簡易判決         94年度基簡字第488號
原      告  丙○○
法定代理人  林水木
訴訟代理人  張漢榮 律師
複代理人    乙○○
被      告  甲○○
            戊○○
            丁○○
上列當事人間給付租金事件，本院於95年2月8日言詞辯論終結
，判決如下：
    主  文
被告丁○○應給付原告新臺幣捌萬玖仟零肆拾元，及自民國九十
四年七月二十七日起至清償日止，按年息百分之五計算之利息。
原告其餘之訴駁回。
訴訟費用由被告丁○○負擔五分之一，餘由原告負擔。
本判決原告勝訴部分得假執行。
原告其餘假執行之聲請駁回。
    事實及理由要領
一、被告戊○○未於最後言詞辯論期日到場，核無民事訴訟法第
    386 條各款所列情形，爰依原告之聲請，由其一造辯論而為
    判決。
二、原告起訴主張：
  一按「租賃物為不動產者，因其價值之昇降，當事人得聲請法
    院增減其租金」、「契約成立後，情事變更，非當時所得預
    料，而依其原有效果顯失公平者，當事人得聲請法院增、減
    其給付或變更其他原有之效果」，民法第442條前段、第227
    條之2第1項定有明文。而：
  (一)被告甲○○於72年1月與原告訂立租賃契約，承租原告所有
    之基隆市○○區○○段579地號土地，面積為601.75平方公
    尺，權利範圍為20分之2，每年租金新臺幣（下同）3,748元
    ，租賃期間為不定期租賃。系爭土地之地租，10餘年來未曾
    調整，申報地價於93年1月已調整為每平方公尺1,760元，上
    開租金顯然過低，對於原告顯失公平，自有調整租金之必要
    。參酌土地法第105條準用同法第97條規定：「租金，以不
    超過土地及其建築物申報總價年息百分之十為限」，被告甲○○承租土地之租金自本起訴狀繕本後，應調整為以申報地
    價年息100分之10即10,590元為適當（計算式：601.75×176
    0×1/10×2/20＝10590）。另以本起訴狀為調整租金之意思
    表示，自本起訴狀送達之翌日起，被告甲○○每年應給付原
    告之租金調整為10,590元。
  (二)被告戊○○於85年10月16日與原告訂立租賃契約，承租原告
    所有之基隆市○○區○○段580地號土地，面積為682.68平
    方公尺，權利範圍為20分之1，原租賃契約所載租賃期間，
    為85年10月18日至86年10月17日止，然被告戊○○於租賃期
    間屆滿仍繼續使用系爭土地，依民法第451條之規定，本租
    賃契約已視為不定期租賃，每年租金為4,014元。系爭土地
    之地租，10餘年來未曾調整，且申報地價於93年1月已調整
    為每平方公尺1,760元，上開租金顯然過低，對於原告顯失
    公平，參前揭民法第442條、民法第227條之2第1項、土地法
    第105條準用同法第97條之規定，被告戊○○承租之土地租
    金應調整為6,007元（計算式：682.68×1,760 ×1/10×
    1/20＝6,007）。
  (三)被告丁○○於86年9月26日與原告訂立租賃契約，承租原告
    所有之基隆市○○區○○段三小段64、65地號土地，面積為
    18.553平方公尺，權利範圍為4分之1，原租賃契約所載租賃
    期間為86年9月26日至87年9月25日止，然被告丁○○於租賃
    期間屆滿仍繼續使用系爭土地，依民法第451條之規定，本
    租賃契約已視為不定期租賃，每年租金則為17,808元。然被
    告丁○○於88年9月26日起即未給付租金，原告請求被告丁○○給付自89年8月1日起至94年7月31日止之租金共89,040
    元。另被告丁○○所承租土地之地租，10餘年來未曾調整，
    系爭土地之申報地價於93年1月已調整為每平方公尺76,800
    元，上開租金顯然過低，對於原告顯失公平，參前揭民法第
    442條、民法第227條之2第1項、土地法第105條準用同法第
    97條之規定，本件租金應自起訴狀繕本起訴狀繕本送達後，
    調整為每年35,621元（計算式：18.553×76,800×1/10×
    1/4＝35,621）。另以本起訴狀為調整租金之意思表示，自
    本起訴狀送達之翌日起，被告丁○○每年應給付原告之租金
    調整為35,621元。
  二被告等人答辯後原告之陳述：
  (一)被告丁○○雖辯稱其承租土地之範圍僅為8分之1，惟按兩造
    契約所載，被告丁○○所承租之範圍為4分之1，被告所辯顯
    屬無據。
  (二)按「按基地租金之數額，除以基地申報地價為基礎外，尚須
    斟酌基地之位置，工商繁榮之程度，承租人利用基地之經濟
    價值及所受利益等項，並與鄰地租金相比較，以為決定，並
    非以土地申報地價之多寡為酌定之唯一標準。故未定期限之
    基地租賃，契約當事人約定租金按基地申報地價之固定比率
    計算者，雖所約定之租金係隨基地申報地價之昇降而調整，
    惟倘契約成立後，基地周邊環境，工商繁榮之程度，承租人
    利用基地之經濟價值及所受利益等項，已有變更，非當時所
    得預料，而租金依原約定基地申報地價之固定比率計算顯失
    公平者，出租人自得依民法第227條之2第1項規定，訴請法
    院調整其租金」，此有最高法院93年台上字第2446判決可資
    參照。今審酌系爭土地之位置位於基隆市仁愛市場商圈，商
    業繁榮店家林立，又鄰近北台灣最大之夜市基隆廟口，在附
    近房地紛紛飆漲，而被告等人所承租之土地長年來未調整，
    此在兩造租賃契約成立後，基地周邊環境，工商繁榮之程度
    ，承租人利用基地之經濟價值及所受利益等項，均已有變更
    ，非當時所得預料，故而應調整系爭土地之租金至原告所主
    張之金額，始為適當。
  三爰提起本件訴訟請求：
  (一)被告甲○○向原告承租基隆市○○區○○段579地號、面積
    601.75平方公尺、權利範圍20分之2之土地，自起訴狀繕本
    送達之翌日起，每年應給付原告之租金調整為10,590元。
  (二)被告戊○○向原告承租基隆市○○區○○段580地號、面積
    682.68平方公尺，權利範圍20分之1之土地，自起訴狀繕本
    送達之翌日起，每年應給付原告之租金調整為6,007元。
  (三)被告丁○○應給付原告租金89,040元，及自起訴狀繕本送達
    之翌日起至清償日止，按年息百分之五計算之利息；被告丁○○向原告承租基隆市○○區○○段三小段64地號及65地號
    、面積18.553平方公尺、權利範圍4分之1土地，自起訴狀繕
    本送達之翌日起，每年應給付原告之租金調整為35,621元。
三、被告甲○○則略以：雙方自71年11月訂約以來，原告均未說
    明租金計算方式，自72年起迄至85年，被告所繳之租金，從
    每年744元漲到2,212元；86年到93年則漲至3,748元，10多
    年來漲幅多達5倍之巨，並非從未調整過租金。直至86年起
    ，原告又擬將租金調漲至3,748元，既無書面通知又無說明
    原因，被告無法接受，才暫停支付租金，並非被告拒不繳付
    租金。其次，參照國有財產局之地租計算方式為：[使用面
    積（平方公尺）×年息×公告地價＝每年租金]，依此計算
    為：37.21×0.05×1,760＝3,274元（元以下四捨五入），
    然而原告所計算之地租則為10,590元，二者所憑計算之承租
    面積差距頗大，難為被告所接受。原告此次通知欲將租金調
    整為每年10,590元，並未依原租約第4條後段規定：「應納
    租金得依當地地價波動情形，隨時比例調整，由出租人說明
    調整原因」，此時原告遽調租金，漲幅多達數倍，更何況被
    告承租面積與原告所述不符，值此不景氣光景，被告實難接
    受，原告仍應以原租金2,212元繼續出租與被告等語，資為
    抗辯。
四、被告丁○○則略以：其於84年8月間所購之房屋（門牌號碼
    ：基隆市○○路○○路2之8號3樓），坐落於基隆市○○區
    ○○段三小段62、64、65地號上；系爭第64、65地號為原告
    所有，第62地號則為被告所有。實際上被告僅租用系爭第64
    、65地號土地之8分之1，而非4分之1。此外，原告所稱被告
    所承租之土地10餘年均未調整租金，然據原告86年7月24日
    之信函，已言明自86年7月起調整租金，非如原告所言，從
    未調整。另原告亦稱被告至88年9月即未再支付租金等語，
    然被告實已繳至89年8月，雖嗣後未再繳付租金，實係因原
    告於89年1月25日來函告知，因為稅捐機關要原告收取租金
    時開立發票，原告要求被告負擔該營業稅。原告將自己應負
    擔之營業稅轉嫁與承租人即被告，收取不合理之租金，又逃
    漏課稅，被告只能消極不支付租金，祈求原告改進。原告與
    各承租戶協議租金之算法為：[面積×申報地價×5/100]，
    為每年應繳納之租金，被告丁○○承租土地於86年、89年、
    90 年、93年之申報地價均為76,800元，被告向原告承租土
    地之持分面積為4.368平方公尺，其全年租金應為17,808元[
    計算式：4.368×76,800×5/100＝17,808，（註：被告丁○○此處之計算有誤，計算之結果應為16773.12）]，惟原告
    提起自起訴狀繕本送達起調整租金為每年44,160元，即表示
    每平方公尺租金為4萬餘元，其租金顯不合理。再者，原告
    主張依民法第442條、民法第227條之2第1項、土地法第105
    條準用同法第97條之規定調整租金，亦即按土地申報總價額
    年息10％計算，原告實未詳讀法條原意，因土地法第97條應
    係指細述總額年息10％，現在郵政定存年利率為0.025/100
    ，其年息10％，即等於0.0025/100，故被告承租土地之租金
    應為2,620元[計算式：4.368×240,000（公告現值）×0.02
    5/100（郵政定存利率）×10/100（年息10％）＝2,620（年
    租）]。
五、被告戊○○雖未提出任何書狀，惟其曾於94年9月14日言詞
    辯論時到庭表示：原告請求調整後之租金金額過高，伊是在
    94年9月13日至原告處欲簽立新契約時，才知道每年應給之
    租金調整為6,007元，故未同意簽立新契約等語置辯。
六、得心證之理由：
  一原告主張被告甲○○於72年1月與原告訂立租賃契約，承租原
    告所有之基隆市○○區○○段579地號土地，面積為601.75
    平方公尺，權利範圍為20分之2，租賃期間為不定期租賃部
    分，業據被告甲○○自承確有承租原告之上開土地，惟辯稱
    僅持有5層房屋中之2層，房屋使用土地面積為28.14坪，故
    其承租之面積應為11.256坪（28.14×2/5＝11.256），相當
    於37.21平方公尺，並提出基地租賃契約影本為證。經查：
    (一)依原告與被告甲○○於72年1月間所簽立之基地租賃契約
      之記載有「面積：28.14坪」、「每坪月租：壹拾壹元，
      持分1/5貳元貳角」、「每月應納租額陸拾貳元」等語，
      依被告甲○○當時繳納租金之數額計算其承租之坪數，可
      知被告甲○○初時承租之面積確為28.14坪；而被告甲○○既自承實際承租之面積為五分之二，則應認其實際承租
      之面積為37.2平方公尺。則原告主張被告甲○○承租之面
      積為60.18 平方公尺（601.75×2/20＝60.18），並不足
      採。
    (二)原告另主張被告戊○○於85年10月16日，與原告訂立租賃
      契約，承租原告所有基隆市○○區○○段580地號土地，
      面積為682.68平方公尺，權利範圍為20分之1，原租賃契
      約所載租賃期間為85年10月18日至86年10月17日止，然被
      告戊○○於租賃期間屆滿仍繼續使用系爭土地，依民法第
      451條之規定，本租賃契約已視為不定期租賃，每年租金
      則為4,014元等情。以及原告主張被告丁○○於86年9月26
      日與原告訂立租賃契約，承租原告所有之基隆市○○區○○段三小段64、65地號土地，面積為18.553平方公尺，權
      利範圍為4分之1，原租賃契約所載租賃期間為86年9月26
      日至87年9月25日止，然被告丁○○於租賃期間屆滿仍繼
      續使用系爭土地，依民法第451條之規定，本租賃契約已
      視為不定期租賃，起訴時每年租金為17,808元等情，有原
      告提出之租賃契約書2件在卷可稽，堪信其為真實。至被
      告丁○○辯稱其租用原告土地之範圍僅八分之一，而非四
      分之一乙節，既與契約之記載不符，被告丁○○復未能舉
      證證明雙方曾就租賃範圍另為約定，自無法採信其此部分
      辯詞。
  二原告請求被告丁○○給付到期未付之五年租金部分：
    原告基於租賃契約請求被告丁○○給付自89年8月1日起至94
    年7月31日止，共5年，每年以17,808元計算，合計為89,040
    元之土地租金部分，為被告丁○○所不爭執，堪信原告此部
    分請求有理由，應予准許。
  三關於原告請求調整被告甲○○、戊○○、丁○○等人承租土
    地租金部分：
    (一)按租賃物為不動產者，因其價值之昇降，當事人得聲請法
      院增減其租金。又契約成立後，情事變更，非當時所得預
      料，而依其原有效果顯失公平者，當事人得聲請法院增、
      減其給付或變更其他原有之效果。民法第442條、第227條
      之2固分別定有明文。原告主張系爭基隆市○○區○○段
      579、580地號、基隆市○○區○○段三小段64、65地號土
      地之租金10餘年來未曾調整，而系爭土地之申報地價於93
      年1月已分別調整為每平方公尺1,760元及76,800元，原本
      之租金顯然過低，請求本院依土地法第105條準用同法第
      97條之規定，將被告等人之租金調整為「使用面積申報地
      價年息百分之十」，始為適當。惟查：
      1.被告甲○○部分：
        依原告與被告甲○○於72年間訂立之租賃契約，可知當
        時之租金為每年744元（計算式：每月62元×12＝744元
        ），雙方並於契約中約定「租金得依當地地價波動情形
        ，隨時比例調整」。契約成立後，原告亦依此約定數次
        調整租金，然歷年來租金數額如何調整，原告主張前後
        不同（原告於起訴狀中稱89年1月1日起之租金為3,748
        元，於95年1月26日辯論意旨續狀則陳明自89年1月1日
        起之租金為7,496元）。然無論確實之金額為何，原告
        於89年調整租金時，系爭579號土地當年之公告現值為
        每平方公尺6,500元（申報地價則為每平方公尺1,760
        元），直至94年1月止，系爭土地之公告現值並未有改
        變，仍為每平方公尺6,500元（申報地價則至93年1月止
        ，均未有變動），有系爭土地地價第二類謄本在卷可稽
        。又稱租賃者，謂當事人約定，一方以物租與他方使用
        收益，他方支付租金之契約，民法第421條定有明文。
        亦即雙方對於租賃標的及租金數額達成合意，契約即告
        成立，應受其拘束。而土地法第97條乃為關於租金之上
        限規定，對於超過不動產申報總價年息百分之十者，該
        管直轄市或縣 (市)政府得強制減定之；並非謂土地之
        租金必須為申報地價百分之十，始為適當。從而，系爭
        土地之地價並未如原告所稱在93年1月有所變動，原告
        亦不能證明系爭土地之價值有何增加之情形，僅泛稱原
        本之租金顯然過低，請求調整至土地法第97條所定租金
        上限之數額云云，非屬有據，不能准許。
      2.被告戊○○部分：
        原告於被告戊○○承租系爭土地，歷年來租金數額如何
        變動，前後之主張亦不相同（起訴狀主張自88年10月18
        日起為4,014元、95年1月11日辯論意旨狀則稱4,040元
        、於95年1月26日辯論意旨續狀則又陳明自84年度為2,9
        54元，而自85年度起則為3,475元）。若依原告提出之
        租賃契約，85年至86年間之租金為2,954元，依繳納收
        據之記載，則84年度及85年度之租金均為2,954元；且
        依原告提出之系爭土地地價第二類謄本，自88年起至
        今之公告現值均為每平方公尺6,500元（申報地價則為
        每平方公尺1,760元），未有改變，原告復未能舉證證
        明於85年將租金調整後，系爭580號土地之公告現值或
        實際價格有發生如何變動，僅泛稱原本之租金顯然過低
        云云，請求調整至土地法第97條所定租金上限之數額，
        亦屬無據，不應准許。
      3.被告趙秀月部分：
        原告主張被告趙秀月承租之系爭土地，自86年9月起之
        租金為17,808元，為兩造所不爭執；惟依原告提出之系
        爭土地地價第二類謄本，自86年起至今之公告現值均為
        每平方公尺240,000元（申報地價則為每平方公尺76,80
        0元），未有改變，並無原告所稱土地公告現值於93年1
        月有調整之情形。原告既不能證明系爭土地公告現值或
        實際價格有發生如何之變動，僅泛稱原本之租金顯然過
        低，請求調整至土地法第97條所定租金上限之數額云云
        ，並不可取，自無法准許。
    (二)次查，原告另依最高法院93年度台上字第2446號判決理由
      ：「‧‧按基地租金之數額，除以基地申報地價為基礎外
      ，尚須斟酌基地之位置，工商繁榮之程度，承租人利用基
      地之經濟價值及所受利益等項，並與鄰地租金相比較，以
      為決定，並非以土地申報地價之多寡為酌定之唯一標準（
      本院六十八年台上字第三０七一號判例參照）。‧‧故未
      定期限之基地租賃，契約當事人約定租金按基地申報地價
      之固定比率計算者，雖所約定之租金係隨基地申報地價之
      昇降而調整，惟倘契約成立後，基地周邊環境，工商繁榮
      之程度，承租人利用基地之經濟價值及所受利益等項，已
      有變更，非當時所得預料，而租金依原約定基地申報地價
      之固定比率計算顯失公平者，出租人自得依民法第二百二
      十七條之二第一項規定，訴請法院調整其租金。」等語，
      主張原告請求調整租金事屬合理。惟原告既未能舉證證明
      與被告甲○○、夏盤姬、丁○○等人契約成立後，系爭土
      地周邊環境、工商繁榮之程度有何變化（縱被告丁○○承
      租之土地位於基隆市仁愛市場商圈，且鄰近基隆廟口，然
      而前述商圈之繁榮，亦非最近幾年才開始，原告既主張「
      附近房地紛紛飆漲」，則必須證明系爭土地附近房地之價
      值，自86年起至今有何急速增值之改變，非訂約當時所能
      預料），自無援引前述最高法院判決之餘地。
    (三)末查，原告另以系爭土地租金之收入不敷繳納地價稅為由
      ，主張其調整租金應屬合理等詞。然土地所有人每年於主
      管機關開徵後繳納土地地價稅，本屬其公法上應盡之義務
      ，依常情原告與被告等人訂立租賃契約前，每年均須繳納
      ；換言之，原告對此項支出知之甚詳，自與情事變更之要
      件不符，原告無由依此主張之。至原告所稱繳納營利事業
      所得稅乙節，除未能說明與本件訴訟有何關聯外，縱係因
      原告出租系爭土地而增加應負擔之賦稅，亦係主管機關基
      於原告之營利事業收入之事實所核定之稅捐義務，原告若
      於出租之時未曾慮及，僅係其訂約時或有思慮未周之處，
      並不影響系爭租賃契約之有效成立，更與本件租金之調整
      無關，附此敘明。
  四從而，原告依租賃契約之法律關係請求被告丁○○給付租金
    89,040元及法定遲延利息，為有理由，應予准許；逾此範圍
    之請求，均屬無據，應予駁回。
七、本件係民事訴訟法第427條第1項所定之標的金（價）額五十
    萬元以下之財產權訴訟，本院應依職權就原告勝訴部分宣告
    假執行。至原告其餘假執行之聲請，因該部分訴經駁回而失
    所依據，應併予駁回。
八、訴訟費用由被告丁○○負擔五分之一，餘由原告負擔。
中    華    民    國    95    年    2     月    22    日
                  簡易庭法  官  林玉珮
以上正本係照原本作成。
如對本判決上訴，須於判決送達後20日內向本院提出上訴狀，上
訴於本院合議庭。
中    華    民    國    95    年    2     月    22    日
                        書記官  洪福基


司法院資訊處製作；財團法人民間司法改革基金會備份。
